【裁判字號】    97,重訴,267
【裁判日期】    980515
【裁判案由】    分割共有物
【裁判全文】
臺灣高雄地方法院民事判決             97年度重訴字第267號
原      告  戊○○
訴訟代理人  徐豐明律師
被      告  乙○○
            甲○○
共      同  張榮作律師
訴訟代理人
被      告  丙○○○
上列當事人間請求分割共有物事件，經本院於民國98年4 月28日
言詞辯論終結，判決如下：
    主      文
兩造共有坐落高雄縣路竹鄉○○段第一０五四（面積四一三七點
一五平方公尺）、第一０五五（面積五三二六點三五平方公尺）
地號土地准予分割。分割方法為如附件一所示之一０五四（面積
四０七二點五六平方公尺）、一０五五－Ａ001 （面積一一０點
七二平方公尺）、一０五五－Ａ002 （面積五九點五七平方公尺
）部分分歸原告及被告丙○○○各按其等應有部分比例保持共有
；一０五五（面積四一七八點四三平方公尺）、一０五四－Ａ00
1（ 面積六四點五平方公尺）分歸被告乙○○所有；一０五五－
Ａ003 （面積九七七點六三平方公尺）分歸被告甲○○所有。訴
訟費用由原告及被告乙○○、甲○○、丙○○○各自負擔九六八
０分之二０００、九六八０分之四三四０、九六八０分之一００
０、九六八０分之二三四０。
    事實及理由
一、本件被告丙○○○未於言詞辯論期日到場，經核無民事訴訟
    法第386 條所列各款之情形，爰依原告之聲請，准由其一造
    辯論而為判決。
二、本件原告起訴主張坐落高雄縣路竹鄉○○段第1054（面積4,
    137.15平方公尺）、第1055（面積5,326.35平方公尺）地號
    土地均為兩造所共有（應有部分均為原告2000/9680 、被告
    乙○○4340/9680 、甲○○1000/9680 、丙○○○2340/968
    0） ，而伊與被告乙○○及被告甲○○之前前手洪魯間，早
    於民國40年間即因伊等之父洪登之分產而各自就上開土地為
    分管之占有，且伊於57年間起即在分得之位置興建豬舍等建
    物，該占有之部分即因伊之辛苦經營而由「田」之地目變更
    為「建」地，而系爭土地就其使用目的非不能分割，且兩造
    亦未訂立不予分割之期限，惟兩造因各自占有之現況而就分
    割之方法難以達成協議，為此乃依法訴請裁判分割，並請求
    依如附件一所示之方法按各人應有部分比例分割。
三、被告丙○○○於最後言詞辯論期日未到場，據其以前書狀陳
    述則以同意原告所提之分割方案等語為辯。
四、被告乙○○、甲○○則均以兩造間並無任何之分管契約存在
    ，而系爭2 筆土地之價值差異過大，如依原告所主張之分割
    方案，其不僅均分得價值較高之建地，且其分得土地面臨道
    路之長度竟較伊等分得之土地還長，反觀被告乙○○所分得
    之土地面臨道路部分甚窄，此不僅不利其使用開發，且價值
    與原告分得之建地相較亦低甚多，故為兼顧兩造共有人之使
    用及價值，應以伊等所提如附件二所示之分割方案較符公平
    正義之原則等語為辯。
五、兩造不爭執之事項：
  (一)、座落高雄縣路竹鄉○○段第1054（地目建，使用分區為農
      業區，面積4,137.15平方公尺，重測前地號：路竹段277
      地號）、第1055（地目田，使用分區為農業區，面積5,32
      6.35平方公尺，重測前地號：路竹段277- 1地號）地號土
      地均為兩造所共有（應有部分均為原告2000/9680 、被告
      乙○○4340/9680 、甲○○1000/9680 、丙○○○2340/9
      680） ，而被告就原告之分割請求並不為同意，且兩造就
      系爭共有土地並無不為分割之期限。
  (二)、原告及被告乙○○、甲○○於85年10月3 日乃就重測前27
      7 地號土地出具土地使用權同意書予洪銘鴻而同意其在該
      地建築3 層鋼筋混凝土建物（同意使用土地面積295.95平
      方公尺），原告及被告乙○○再於88年11月1 日就上開2
      筆土地出具使用權同意書予洪銘鴻，以供其申請在上開土
      地作畜牧設施容許使用辦理牧場登記之用。
  (三)、系爭共有土地之使用現況如卷第59頁複丈成果圖所示，其
      上部現為原告及被告丙○○○共同使用（養豬場及樓房等
      建物），中部為被告乙○○使用（耕地），下部為被告甲○○使用（種植果樹）。
  (四)、兩造均同意上開二筆土地合併分割。
六、本院就兩造必要爭點所為之判斷：
  (一)、原告請求分割系爭土地應否准許？
      按「各共有人得隨時請求分割共有物」、「分割之方法不
      能協議決定者，法院得因任何共有人之聲請命為分配」，
      民法第823 條第1 項前段、824 條第2 項定有明文，另「
      我國民法關於分割共有物之效力，係採移轉主義，即各共
      有人因分割而成為單獨所有人，係由於彼此相互移轉，讓
      與部分權利所致。此觀民法第八百二十五條之規定旨趣自
      明。因此數筆共有之土地，得予合併分割者，必以該數筆
      共有土地之共有人及其應有部分均相同，且得全體共有人
      之同意為必要。」，最高法院77年度台上字第2061號亦著
      有判決意旨可供參照。系爭1054（地目建，使用分區為農
      業區）、1055（地目田，使用分區為農業區）地號土地均
      為兩造所共有（面積5,326.35平方公尺，應有部分均為原
      告2000/9680 、被告乙○○4340/9680 、甲○○1000 /
      9680、丙○○○2340/9 680），而兩造就系爭共有土地並
      無不為分割之期限，且亦無協議分割之特約存在，而被告
      就原告之分割請求並不為同意，另兩造均同意系爭2 筆土
      地為合併分割均已如上述，另系爭2 筆土地於68年7 月16
      日時之共有人均為原告（40年4 月27日登記）及被告乙○○（53年11月24日登記）、甲○○（68年7 月16日登記）
      ，被告丙○○○則係於95年4 月26日始因夫妻贈與而為登
      記乙節，此有土地登記簿謄本、土地登記第二類謄本等件
      在卷可稽，是系爭第1055地號土地之面積雖僅為5,326.35
      平方公尺而致分割後共有人每人可得分得之面積應未能達
      0.25公頃，惟該土地之原共有人即原告及被告乙○○、甲○○既係於89年1 月4 日農業發展條例修正施行前之68年
      7 月16日即已為共有，則雖被告丙○○○係於95年4 月26
      日始因夫妻贈與而致共有人有變更，然該農地於新法施行
      後依法既已得請求分割，此已得請求分割之農地，自不因
      共有人之原告嗣將土地之應有部分轉讓予被告丙○○○而
      致該受讓人或其他土地共有人即因此喪失請求原物分割之
      權利，系爭第1055地號土地按農業發展條例規定自仍得分
      割為單獨所有自明，而兩造間既未訂有不分割期限之特約
      ，且兩造於起訴前就系爭土地之分割方法並未能協議決定
      ，又兩造就系爭二筆共有土地之應有部分均屬相同，且全
      體亦請求為合併分割，則本件原告訴請裁判合併分割系爭
      2 筆共有土地，依法洵屬正當，自應予以准許。
  (二)、系爭土地合適之分割方案為何？
    (1)、兩造就系爭土地是否原存有分管之協議？
        按「最高法院四十八年度台上字第一○六五號判例，認
        為『共有人於與其他共有人訂立共有物分割或分管之特
        約後，縱將其應有部分讓與第三人，其分割或分管契約
        ，對於受讓人仍繼續存在』，就維持法律秩序之安定性
        而言，固有其必要，惟應有部分之受讓人若不知悉有分
        管契約，亦無可得而知之情形，受讓人仍受讓與人所訂
        分管契約之拘束，有使善意第三人受不測損害之虞，與
        憲法保障人民財產權之意旨有違，首開判例在此範圍內
        ，嗣後應不再援用。」，大法官釋字第349 號著有解釋
        。查原告及被告乙○○、甲○○於85年10月3 日乃就重
        測前277 地號土地出具土地使用權同意書予洪銘鴻而同
        意其在該地建築3 層鋼筋混凝土建物（同意使用土地面
        積295.95平方公尺），原告及被告乙○○再於88年11月
        1 日就上開2 筆土地出具使用權同意書予洪銘鴻，以供
        其申請在上開土地作畜牧設施容許使用辦理牧場登記之
        用已如上述，而系爭土地（重測前路竹段277 地號）原
        於36年5 月16日登記為洪登所有，嗣於40年4 月27日乃
        以買賣為原因而將其中持分4340/9680 移轉登記予其七
        子即原告、持分2246/9680 移轉登記予其三子即被告乙○○、持分1000/9 680移轉登記予洪傳成、持分1048/9
        680 移轉登記予其子長洪搶、持分1046/9680 移轉登記
        予其次子洪魯，後洪魯、洪搶則各於42年3 月26日、53
        年11月24日再將其等之持分以買賣為原因移轉登記予被
        告乙○○，迨於68年7 月16日洪傳成則將其持分以買賣
        為原因移轉登記予被告甲○○乙節，此有土地登記簿、
        日據時期戶籍簿冊等件在卷可稽，而系爭土地之占有原
        因及分佈情形，乃經證人己○○、丁○○到庭證稱：「
        （問：你父親生前對財產有無如何分配？）我父親於39
        年、40年那時就將土地分配好了。那時兄弟、女兒都有
        。（問：你父親作分配的時候，是如何表示？）我不知
        道，就說這塊分給誰，就是依那個地是何人耕作，就分
        給他。（問：你父親有無告訴其他兒女？）有說，大家
        都知道。（問：戊○○這塊是怎樣的情形？你是否知道
        ？）這塊地約有九分八，當時這塊地與被告洪搶、洪魯
        、乙○○等人分南邊，戊○○在田埂北邊、東邊都有，
        就是他現在占有的地方。就是蓋豬舍的位置。（問：當
        時不是你們兄弟抽籤，是你父親指分的？）是。... （
        問：戊○○你分得之土地你是否知道？）我知道。（問
        ：分得之土地位置你是否知道？）知道。（問：（提示
        原告分割方案）請你指認田埂之位置？）（證人指認）
        田埂位置為複丈成果圖原告的界址附近。... （問：戊○○父親指定的位置是否現在豬舍的位置？）是。（問
        ：你父親分這些土地的時候，有沒有當面告訴你們？）
        沒有。（問：是分別告知還是一起當面告知？）就是我
        父親分別告知。因為當時大家都有各占得的土地。」等
        語，且此之證述並已為被告乙○○所是認而堪信為真實
        ，是系爭土地原既為原告及被告乙○○之父單獨所有，
        且並於其生前即指分予各子女而各占用，而此家產之分
        析雖因嗣後為移轉登記時乃由一人獨有登記為各人共有
        而不生鬮分家產終止共有關係之效力（鬮分原為公同共
        有之財產予分割為單獨所有，本件則因登記制度而反為
        分別共有，依物權登記效力之規定，此因登記而生之分
        別共有關係自無反因分產而消滅之餘地），惟原告及被
        告乙○○既已依其父之指定而各自占有特定區域使用，
        且被告甲○○之前手洪傳成亦應係依此而占用南邊區域
        （洪傳成雖與原告及被告乙○○同時為共有之登記，惟
        洪傳成並非洪登之子女，其自不可能受家產之分析，以
        同時為登記者尚有其他子女即洪魯、洪搶，並證人之所
        述，洪傳成之受共有登記應為繼受自洪登之子女而併為
        登記始符常情），以斯時各人占有而無異議之情形，其
        等至少已有默示為共有物分管之協議，再衡之被告乙○○、甲○○於85年間即曾出具土地使用權同意書予原告
        之子洪銘鴻（見全戶戶籍資料查詢結果）同意其在該占
        有地建築3 層建物，顯見被告甲○○在受前手洪傳成為
        移轉時，其當知或可得而知系爭土地原存有分管之情事
        ，否則其何有甘於現狀占有、利用，並同意原告之子在
        其父占有之地建築永久建物使用之可能，依上開說明，
        系爭土地在為本件請求分割以消滅共有關係之前，原共
        有人洪傳成與原告及被告乙○○間所存之分管契約，對
        於知情之受讓人即被告甲○○及原告之妻丙○○○自均
        仍繼續存在，兩造就系爭土地自原有有效存在之分管協
        議甚明，被告乙○○、甲○○所辯自無足採。
    (2)、系爭土地應採之分割方案為何？
        按「分割共有物，以消滅共有關係為目的。法院裁判分
        割共有土地時，除因該土地內部分土地之使用目的不能
        分割（如為道路）或部分共有人仍願維持其共有關係，
        應就該部分土地不予分割或准該部分共有人成立新共有
        關係外，應將土地分配於各共有人單獨所有」、「查分
        割共有物固不受分管契約之拘束，惟儘量依各共有人使
        用現狀定分割方法，以維持現狀，減少共有人所受損害
        ，當不失為裁判分割斟酌之一種原則。」，最高法院69
        年台上字第1831號及82年度台上字第1990號分別著有判
        例或判決意旨可資參照。查系爭共有土地之使用現況如
        卷第59頁複丈成果圖所示，其上部現為原告及被告丙○○○共同使用（養豬場及樓房等建物），中部為被告乙○○使用（耕地），下部為被告甲○○使用（種植果樹
        ）已如上述，而系爭土地之東側為寬約4.3 公尺之聖母
        街45巷，西側為寬約5 公尺之同街107 巷，而如附件一
        所示1054部分之區域，其上約以滿佈住宅、飼料筒、倉
        庫、豬舍、工具室、化糞池等物，且該豬舍部分已占滿
        該區域之邊線乙節，此經本院會同路竹地政事務所人員
        到場勘測屬實，並製有勘驗筆錄、照片、複丈成果圖等
        件在卷可憑，是系爭2 筆土地現既僅有原告占用之處為
        建築等之完全利用，被告乙○○、甲○○所各占用之處
        則均僅供農用，以兩造就系爭土地於請求分割前如上述
        已有有效之分管協議存在，且兩造並係依此而各為占有
        使用多年更無爭議，則以系爭土地現場狀況及利用情形
        ，並異此占有現況為分割時將致原告獨受損害且妨及其
        生計，依原分管協議儘量維持現狀以如附件一所示方案
        ，當不失為一合理之分割分式，而被告乙○○、甲○○
        固以系爭2 地因地目不同致價值差異甚大而另提出如附
        件二所示方案及如卷第98頁所示之方案，惟如附件二所
        示之方案乃將系爭2 地予以細分為11筆，其中就原告占
        有之建地部分即予細分為5 筆以為平分，農地部分則分
        各為5筆 ，此非但將致原告於其上原有之建物幾須拆除
        分予他人，且亦將使原有農地細分而有違農用耕作之便
        利，此實係為圖該建地之價值而獨害於原告之方法，更
        違原分管各用之精神，而被告另提之分割方案則不變更
        被告甲○○之原占用位置，僅由被告乙○○分配其中部
        分之建地而將其原占有之農地位置部分分配予原告，然
        原告與被告乙○○之原占有位置本係依其父之分產而來
        ，且被告乙○○如證人之上開證述本亦另分有他處地產
        ，其違背父意而冀圖原告所分得嗣為變更地目之土地位
        置，並將拆除原告已建賴為生財之豬舍而予之交換部分
        農地，此應違其間兄弟之誠信而不足為採。則考量各共
        有人之使用現狀及聯外情形、社會經濟等情，其各人分
        割後之分配位置，自仍應以原告主張之分割方法即如附
        件一所示之方案較符兩造利益及社會經濟而屬適當，爰
        定其分割方法如主文第1 項所示。
  (三)、以上開分割方案為分割後，各共有人間應否互為找補金額
      ？
      末按「法院裁判分割共有物，除應斟酌各共有人之利害關
      係，及共有物之性質外，尚應斟酌共有物之價格，倘共有
      人中有不能按其應有部分受分配，或所受分配之不動產，
      其價格不相當時，法院非不得命以金錢補償之。」，最高
      法院57年台上字第2117號著有判例。查系爭第1054、1055
      地號土地之地目分為建、田，使用分區均為農業區，重測
      前之地號分為路竹段277 地號277- 1地號已如上述，而系
      爭1054、1055地號土地之公告土地現值各為每平方公尺7,
      900 元、2,100 元，原告自57年1 月起即在系爭土地現占
      有位置建有磚石造建物（原門牌為路竹鄉○○村○○路28
      8 巷107 號，後於74年10月1 日門牌調整為現址）且設稅
      籍，另重測前路竹段277 地號土地係於63年10月9 日經高
      雄縣政府為地目變更乙節，此有土地登記第二類謄本、土
      地登記簿謄本、房屋稅籍證明書、戶籍謄本等件在卷可稽
      ，是系爭2 筆土地乃因地目之不同而價值互異，且如以上
      開分割方案為之則屬建地之1054地號則大部歸原告及被告
      丙○○○所有，惟系爭2 筆土地自40年間為共有登記時起
      ，各共有人間即已存有分管協議而各自占有使用部分土地
      已如上述，而原告既係至遲自57年起即已在上開占有部分
      建築房地使用，並即於此經營養豬場以為營生，其占有部
      分土地之變更地目，應係與此之經營、營造有關而得成功
      申請變更，此之價值昇漲，自與被告乙○○、甲○○之繼
      續使用各該占有部分土地以為農作無關，則依兩造原分管
      占有位置為土地之分割時，各共有人中既無不能按其應有
      部分以受分配之情形，且原告及其妻即被告丙○○○所得
      部分之地價昇漲乃為原告長期自力經營而來，依各人分管
      各別經營之精神，原告及被告丙○○○於分得原分管占有
      位置時，依情自不應令之補償其他亦係分得原分管占有位
      置之共有人始符誠信，此應不因其所得者皆為較高價值之
      建地而有異，否則無異劫取原告努力經營之功以圖無價值
      增益辛勞之其他共有人之情者，本院酌之上情，認兩造所
      受分配之不動產縱其價格有不相當之情形，亦不應命原告
      及被告丙○○○以金錢補償被告乙○○、甲○○較符公允
      ，本件自無庸為兩造互為找補金額之判決。
七、據上論結，本件原告之訴為有理由，合依民事訴訟法第385
    條第1 項、第80條之1 、第85條第1 項，判決如主文。
中    華    民    國    98    年    5     月    15    日
                     民事第一庭    法  官  黃宏欽
正本係照原本作成。
如不服本判決，應於送達後20日內，向本院提出上訴狀並表明上
訴理由，如於本判決送達前提起上訴者，應於判決送達後10日內
補提上訴理由書（須附繕本）。
中    華    民    國    98    年    5     月    15    日
                                書記官  陳心儀


司法院資訊處製作；財團法人民間司法改革基金會備份。
